【裁判字號】    89,勞上易,41
【裁判日期】    900130
【裁判案由】    給付退休金
【裁判全文】
臺灣高等法院民事判決  八十九年度勞上易字第四一號
      上  訴  人  甲○○
      訴訟代理人  王昧爽律師
      被上訴人    東元電機股份有限公司  住台北巿松江路一五六之二號
      法定代理人  黃茂雄      .
      訴訟代理人  李偉東      .
右當事人間請求給付退休金事件，上訴人對於中華民國八十九年九月二十日臺灣臺北
地方法院八十九年度勞訴字第五二號第一審判決提起上訴，本院判決如左：
    主    文
上訴駁回。
第二審訴訟費用由上訴人負擔。
    事    實
甲、上訴人方面：
一、聲明：
  (一)原判決廢棄。
  (二)被上訴人應連帶給付上訴人新台幣（下同）伍拾肆萬壹仟零陸元，及自起訴狀繕
    本送達被上訴人之翌日起至清償日止，按年息百分之五計算之利息。
  (三)請准供擔保宣告假執行。
二、陳述：除與原判決記載相同者，茲予引用外，補稱：兩造對於退休年資二十五年
    十個月二十八天及退休金基數勞基法實施前為二十四個基數，勞基法實施後為十
    七點五個基數，兩造均無爭議。爭點在於「平均工資」之計算基礎。上訴人認為
    被上訴人在計算「平均工資」時，漏列上訴人當年未休特別假之工資代金，致「
    平均工資」金額減少，造成上訴人之退休金總額減少五十四萬一千零六元。
乙、被上訴人方面：
一、聲明：如主文第一項所示。
二、陳述：與原判決記載相同，茲予引用。
    理    由
一、上訴人起訴主張：上訴人自六十一年十一月三日起於被上訴人公司服務任管理師
    ，迄八十七年八月三十一日退休止，共計在被上訴人公司服務年資為二十五年十
    個月二十八天。然被上訴人計算上訴人所得領取之退休基數及退休金時，在勞動
    基準法實施前，按上訴人年資為十一年九個月二十八天，得出二十四個基數，以
    上訴人退休前三個月平均工資五萬八千二百六十六元計算，得請領退休金一百三
    十九萬八千三百八十四元。至該法實施後，上訴人年資迄退休止，共計十四年一
    個月，退休金基數合計為十七點五個基數，以原告退休前六個月平均工資五萬八
    千二百二十八元計算，得請領之退休金額為一百零一萬八千九百九十元。惟上訴
    人退休時，尚剩餘二十五點五天特別假未休，未休特別假之工資代金為四萬九千
    五百五十八元，此實應列入以計算平均工資，則在勞動基準法實施前退休前三個
    月之平均工資應為七萬四千七百八十五元，以此乘以二十四個基數，合計為一百
    七十九萬四千八百四十元；該法實施後，退休前六個月之平均工資為六萬六千四
    百八十八元，以此乘以十七點五個基數，合計為一百十六萬三千五百四十元。上
    訴人應領之退休金為二百九十五萬八千三百八十元，被上訴人卻僅給付二百四十
    一萬七千三百七十四元，尚有差額五十四萬一千零六元未給付。為此起訴請求被
    上訴人給付上訴人退休金差額五十四萬一千零六元，及自起訴狀繕本送達翌日起
    至清償日止，按年息百分之五計算之利息。被上訴人則以：上訴人主張之「未休
    特別假之工資代金」四萬九千五百五十八元，係按年計算，並非經常性給與，故
    不應計入平均薪資計算。另前述未休特別假之工資代金為上訴人於八十七年八月
    三十一日後之所得，屬終止契約後之所得，無庸計入「平均工資」等語，資為抗
    辯。
二、上訴人主張其自六十一年十一月三日起於被上訴人公司服務任管理師，迄八十七
    年八月三十一日退休止，共計在被上訴人公司服務年資為二十五年十個月二十八
    天。其在勞動基準法實施前，按上訴人年資為十一年九個月二十八天，為二十四
    個基數；至該法實施後，上訴人年資迄退休止，共計十四年一個月，退休金基數
    合計為十七點五個基數。又上訴人退休時，尚剩餘二十五點五天特別假未休，「
    未休特別休假代金」為四萬九千五百五十八元。且上訴人已自被上訴人處領取退
    休金共計二百四十一萬七千三百七十四元等事實，已據其提出退休金明細表、退
    休金及相關費用表、同意書為證，被上訴人對上開事實俱不爭執，自堪信為真實
    。
三、上訴人主張上開未休特別假之「特別休假代金」四萬九千五百五十八元，應列入
    計算平均工資，故其在勞動基準法實施前退休前三個月之平均工資應為七萬四千
    七百八十五元，該法實施後，退休前六個月之平均工資為六萬六千四百八十八元
    ，以此分別乘以二十四、十七點五個基數後，其應領之退休金為二百九十五萬八
    千三百八十元，被上訴人因之尚有差額五十四萬一千零六元退休金未給付乙節，
    則為被上訴人所否認，並以右開情詞置辯。是本件爭執之重點為：上訴人於八十
    七年八月三十一日退休前所剩餘之二十五點五天「特別休假代金」四萬九千五百
    五十八元，應否列入其退休金計算基準之平均工資內計算？現說明如下。
四、按勞動基準法第三十八條規定：「勞工在同一雇主或事業單位，繼續工作滿一定
    期間者，每年應依左列規定給予特別休假。一、一年以上三年未滿者七日。二、
    三年以上五年未滿者十日。三、五年以上十年未滿者十四日。四、十年以上者，
    每一年加給一日，加至三十日為止。」；同法第三十九條復規定：「第三十六條
    所定之例假、第三十七條所定之休假及第三十八條所定之特別休假，工資應由雇
    主照給。雇主經徵得勞工同意於休假日工作者，工資應加倍發給。因季節性關係
    有趕工必要，經勞工或工會同意照常工作者，亦同」。其中：（一）就第三十八
    條所定之特別休假而言，該法第三十九條規定所謂「工資應由雇主照給」，乃因
    為特別休假既是勞工在同一雇主或同一事業單位，繼續工作滿一定期間者，特別
    給予勞工之休假，以示慰勞之意，則休假期間雖未工作提供勞務，然仍應照給工
    資。且此項工資也係勞工因工作而獲得之報酬，並屬經常性給與，是於計算平均
    工資時，應列入一併計算方為正當。（二）至於第三十九條規定所指「雇主經徵
    得勞工同意於休假日工作者，工資應加倍發給」部分，係指勞工於特定期日要求
    休特別休假，雇主經徵得勞工同意於休假日工作，除發給當日工資外，再加發該
    實際從事工作之特別休假日內應得工資之謂；如勞工於特別休假期間內已經休假
    ，並未照常工作，便無從領取此項加給（即「不休假獎金」）。上訴人於八十七
    年八月三十一日退休前尚有二十五點五天特別休假未休，仍然照常工作，其向被
    上訴人領取「特別休假代金」，共四萬九千五百五十八元，上訴人並於同年九月
    七日取得該款項之事實，除有上訴人提出之同意書、退休申請核定表可證外，並
    為兩造所不爭執，故該「特別休假代金」之性質屬於勞動基準法第三十九條規定
    之加倍工資。上訴人雖主張：「退休申請核定表」上所記載「同意退休後，再領
    未休特別假代金」之詞句，因為該「核定表」內容，是由被上訴人自行印妥，交
    由上訴人簽名，所以該「表」屬定型化契約，無法更改，對上訴人並不公平，有
    違誠信原則。上訴人在當時之時空環境壓力下，無法拒絕簽字，上訴人本意在於
    同意該未休特別休假發給之工資與八十七年八月份薪資一併於九月七日一併發放
    ，並未放棄該工資併入平均工資計算範圍內云云。惟查縱無該「退休申請核定表
    」之存在，亦不影響本件「特別休假代金」之法律性質係屬「勞動基準法第三十
    九條規定之加倍工資」之認定，故該抗辯並不足採。
五、「勞動基準法第三十九條規定之加倍工資」是否為勞動基準法第二條第三款規定
    之「工資」？按「有關工資之認定，勞動基準法施行前部分，依工廠工人退休規
    則第十條第二項規定，應依工廠法施行細則第四條規定為之；至於勞動基準法施
    行後，則應適用勞動基準法第二條第三款之規定。次查工廠法施行細則第四條規
    定：本法所稱工資係指工人因工作而獲得之報酬；不論以工資、薪金、津貼、獎
    金或其他任何名義按計時、計日、計月、計件給與者均屬之。依該條規定，凡因
    工作獲得之報酬均屬之。而勞動基準法第二條第三款則規定：工資謂勞工因工作
    而獲得之報酬，包括工資、薪金及按計時、計日、計月、計件以現金或實物等方
    式給付之獎金、津貼及其他任何名義之經常性給與均屬之。依該款規定，工資係
    指勞工因工作而獲得之報酬，且屬經常性之給與。至於同法施行細則第十條雖規
    定：本法第二條第三款所稱之其他任何名義之經常性給與，係指左列各款以外之
    給與：『二、獎金：指年終獎金、競賽獎金、研究發明獎金、特殊功績獎金、久
    任獎金、節約燃料物料獎金及其他非經常性獎金。三、春節、端午節、中秋節給
    與之節金。九、差旅費、差旅津貼、交際費、夜點費及誤餐費。』惟其給付究屬
    工資抑係該條所定之給與，仍應具體認定，不因形式上所用名稱為何而受影響」
    ，最高法院八十七年度台上字第二八二三號判決可供參考。又按「工廠法所稱之
    工資，係指工人因工作而獲得之報酬。不論以工資、薪金、津貼、獎金、或其他
    任何名義按計時、計日、計月、計件給與者均屬之，固有工廠法施行細則第四條
    所明定，但仍應以該項給與屬經常性給與，方得計入工資之範圍」，最高法院七
    十五年度台上字第九七五號判決可資參照（工資需屬經常性之給與乙節，最高法
    院七十九年度台上字第二四二號判決、七十八年度台上字第六八二號判決亦採相
    同見解）。又「所謂經常性之給付，衹要在一般情形下經常可以領得之給付即屬
    之。舉凡某種給與係屬工作上之報酬，在制度上有經常性者，均得列入平均工資
    以之計算退休金」，最高法院著有八十七年度台上字第二七五四號判決。又「上
    訴人主張之年節加發，常因政策之需要而變動，或取銷、或恢復、或更易發給項
    目；考績獎金是否發予及又視工人之工作勤惰，績效而定，非一成不變，亦非每
    年每人皆相同，不休假獎金，則端視工人是否休假，而請領全部或部分，其間頗
    有參差。是該三項給予非經常性給與，應不包含於基數金額內」，最高法院七十
    七年度台上字第一六七九號判決可供參考。「勞動基準法第三十九條規定之加倍
    工資」係以犧牲特別休假為前提，且雇主於特別休假日，是否需勞工工作，為不
    確定之事，故於特別休假日出勤所加給之工資不能認係經常性給與。況該法第三
    十九條規定於特別休假日不出勤所照給之工資，已得列入平均工資，若再就出勤
    加給之工資即不休假獎金，列入平均工資計算，而特別休假又集中於退休前六個
    月內，將使平均工資膨脹，有失公平，故特別休假出勤之工資即不休假獎金，不
    應計入平均工資計算。不休假獎金依前開說明可知，必須於一年終了後，累計每
    一勞工於當年應修未休之日數，始能發給之給與，故係「按年」核計之給與。非
    屬「按計時、計日、計月、計件給付」者，與勞動基準法第二條第三款所稱之工
    資定義不符。
六、上訴人所得向被上訴人領取之不休假獎金四萬九千五百五十八元，並非「經常性
    給與」，不屬於勞動基準法第二條第三款所謂之「工資」，自不得列入同條第四
    款、同法第五十五條第二項所定平均工資計算應得之退休金。從而上訴人請求被
    上訴人給付退休金差額五十四萬一千零六元，及自起訴狀繕本送達翌日起至清償
    日止，按年息百分之五計算之利息，為無理由，應予駁回。上訴人之訴既經駁回
    ，其假執行之聲請即失所附麗，應併予駁回之。
七、上訴人又主張：依據行政院勞工委員會八十年二月六日台八○勞動二字第○一七
    四七號函：未休特別假工資，「如在計算事由發生之當日前六個月內時，依法自
    應併入平均工資計算」云云。惟查前開函文內容為：「勞工因工作而獲得之報酬
    ，不論是否屬於經常性，依勞動基準法第二條第三款之規定，均係工資。雇主依
    同法第三十九條發給勞工於特別休假日未休而工作之工資，如在計算事由發生之
    當日前六個月內時，依法自應併入平均工資計算。惟事業單位如採由勞工自行擇
    日休假之方式，則於年度終結雇主發給之應休未休日數工資，係屬勞工全年度未
    休假而工作之報酬，故於計算平均工資時，上開工資究有多少屬於平均工資之計
    算期間內，法無明定，應由勞資雙方自行協商」，與上訴人之主張，未必全然相
    符。而有關「工資」之法律見解，已如前述（相關資料另請參考本院編，八十四
    年法律座談會彙編，第三三頁至第三六頁），本院亦不受行政機關法律見解之拘
    束，上訴人該部分之主張並不可採。上訴人又主張：依勞基法施行細則第二十四
    條第三款「特別休假因年度終結或終止契約而未休者，其應休未休之日數，雇主
    應發給工資」。依此規定，不論年度終結或契約終止，其未休特別假之日數，均
    應計算工資。本件是雙方「契約終止」，其未休特別假之日數為二五．五日，應
    給付上訴人之工資為四萬九千五百五十八元，對此金額被上訴人既無爭議，又為
    「工資」而非獎金，自應併入「平均工資」計算云云。惟按「勞動基準法第三十
    九條規定之加倍工資」並非勞動基準法第二條第三款所規定之「工資」，已如前
    述，勞基法施行細則第二十四條第三款僅係規定何者為「勞動基準法第三十九條
    規定之加倍工資」，故上訴人該部分之主張亦不可採。
八、本件事證已臻明確，兩造其餘攻擊、防禦方法及所舉證據，無礙勝負之判斷，爰
    不一一論列，附此敘明。
九、綜上所述，本件上訴人主張為不足採，被上訴人抗辯尚屬可信。從而，上訴人請
    求被上訴人給付退休金差額五十四萬一千零六元及其法定利息，為無理由，不應
    准許。其假執行之聲請亦失所附麗，應併予駁回。原審為上訴人敗訴之判決，及
    駁回其假執行之聲請，並無不合。上訴意旨指摘原判決不當，求予廢棄改判，為
    無理由，應予駁回。
十、據上論結，本件上訴為無理由，依民事訴訟法第四百四十九條第一項、第七十八
    條，判決如主文。
中      華      民      國    九十    年      一      月     三 十      日
                              臺灣高等法院民事第十二庭
                                  審判長法  官  林  丁  寶
                                        法  官  蔡翁金  針
                                        法  官  林  恩  山
右正本係照原本作成。
不得上訴。
中      華      民      國    九十    年      二      月      二        日
                                        書記官  周  淑  靜


司法院資訊處製作；財團法人民間司法改革基金會備份。
